【裁判字號】    99,訴,520
【裁判日期】    990602
【裁判案由】    清償借款
【裁判全文】
臺灣臺北地方法院民事判決               99年度訴字第520號
原      告  永豐商業銀行股份有限公司
法定代理人  邱正雄
訴訟代理人  丙○○
被      告  甲○○
            乙○○
上列當事人間請求清償借款事件，本院於民國99年5 月18日言詞
辯論終結，判決如下：
    主     文
被告應連帶給付原告新臺幣貳佰伍拾壹萬貳仟玖佰肆拾參元及自
民國八十四年九月八日起至清償日止按週年利率百分九點七五計
算之利息，並自民國八十四年九月八日起至清償日止，按週年利
率百分之一點九五計算之違約金。
訴訟費用由被告連帶負擔。
本判決於原告以新臺幣捌拾參萬捌仟元為被告供擔保後，得假執
行。
    事實及理由
甲、程序方面：
一、按當事人得以合意定第一審管轄法院，民事訴訟法第24條第
    1 項前段定有明文。經查，被告乙○○住所地雖非屬本院管
    轄，惟依兩造簽訂之約定書第12條約定，有關一切債務涉訟
    時，合意以本院為第一審管轄法院，是本院就本件訴訟應有
    管轄權。又本件係由原告聲請支付命令，經被告甲○○聲明
    異議而視為提起訴訟，查被告甲○○聲明異議意旨係抗辯其
    遭他人冒名申請貸款，並未取得任何款項等情，核其抗辯非
    基於個人關係，而與被告乙○○應負之連帶債務有共同關係
    ，其聲明異議之效力自應及於被告乙○○，併予敘明。
二、按因合併而消滅之公司，其權利義務，應由合併後存續或另
    立之公司承受，公司法第319 條準用同法第75條規定，定有
    明文。查原告原名台北區中小企業銀行股份有限公司，於民
    國87年2 月11日變更為台北國際商業銀行股份有限公司（下
    稱台北國際商銀），而台北國際商銀於95年11月13日經財政
    部核准與建華商業銀行股份有限公司（下稱建華商業銀行）
    合併，台北國際商銀為消滅銀行，建華商業銀行為存續銀行
    ，並經經濟部核准登記更名為永豐商業銀行股份有限公司，
    原台北國際商銀暨原建華商業銀行之權利義務關係，由合併
    後存續並更名之永豐商業銀行股份有限公司概括承受。次查
    原告法定代理人原為戊○○，嗣於民國98年12月2 日變更為
    邱正雄，此有行政院金融監督管理委員會98年12月2 日金管
    銀控字第09800566950 號函及銀行營業執照等影本在卷可稽
    （見本院98年度審訴字第4448號卷第75頁正反面），其依法
    聲明承受訴訟，於法尚無不合，應予准許。
乙、實體方面：
一、原告起訴主張：被告甲○○（原名林幸勃）於民國83年9月2
    日邀同被告乙○○擔任連帶保證人與原告簽訂借據（下稱系
    爭借據），約定由被告甲○○向原告借款新臺幣（下同）6,
    500,000元（下稱系爭借款），借款期間自83年9月2 日起至
    85年9月2日，自借款日起以1個月為1期，分24期平均攤還本
    息，約定每月2日繳付，並約定按週年利率9.75%計算利息，
    如未按期償還本金或繳納利息時，逾期在6 個月以內者，按
    前開利率之10%；逾期超過6個月部分，按前開利率之20% 加
    計違約金，如有任何一宗債務不依約清償或攤還本金或不依
    約付息時，債務視為全部到期。被告甲○○並以其所有坐落
    臺北縣新店市○○段○○路小段180 之37地號（權利範圍十
    萬分之214）、門牌號碼臺北縣新店市○○路118 號2樓及地
    下1、2層之房地（下稱系爭不動產）設定本金最高限額7,80
    0,000元抵押權予原告以擔保系爭借款。嗣原告依約於83年9
    月2 日將該筆借款撥款至被告甲○○於原告三興分行所開立
    之0000000000000 號活期儲蓄存款帳戶內（下稱系爭帳戶）
    ，詎被告僅依約繳款至83年10月2 日止即未按期繳息，已喪
    失期限利益，全部借款債務應視為到期。原告則向本院聲請
    拍賣系爭不動產，業經本院以84年度拍字第173 號裁定准予
    拍賣，其續向本院民事執行處聲請執行拍賣抵押物，經民事
    執行處以84年度執字第1978號執行拍賣抵押物，嗣拍定後並
    獲分配金額4,661,784 元（不含執行費）經沖銷後，仍不足
    清償，遂於85年1 月24日以臺北吳興郵局存證信函第35號分
    別催告被告清償債款，由於被告甲○○於83年9 月16日即遷
    入與被告乙○○同一戶籍地，且借款當時原告之徵信資料表
    記載被告乙○○為被告甲○○之未婚夫，既然該存證信函皆
    係被告乙○○簽收，諒被告皆知悉系爭借款債務等情事。然
    被告迄今尚有本金2,512,943 元仍未清償，核被告所餘欠款
    部分均屬已逾6 個月以上，是以被告除應就前開所餘欠款及
    利息負清償責任，並應依約按利率之20 %計付違約金。爰依
    消費借貸及連帶保證之法律關係，請求被告連帶給付未清償
    之本金2,512,943 元，及自前經拍定後之分配表所載利息計
    算末日之翌日即84年9月8日起計算之利息及違約金。並聲明
    ：除供擔保為假執行宣告之金額外，如主文所示。
二、被告抗辯略以：
  (一)被告甲○○抗辯：83年間伊與被告乙○○為男女朋友，因被
    告乙○○之友人蕭允中與妻丁○○向其借款數千萬元無力償
    還，願將價值7,500,000 元、位於臺北縣新店市之房屋一間
    售予伊以折抵部分債務，且可先將房屋過戶予伊後，再分期
    支付款項。伊當時年僅26歲，未曾有買賣不動產之經驗，伊
    基於信任先行將印鑑章交予被告乙○○保管，但從未授權委
    託任何人申請印鑑證明及貸款事宜。當初至銀行係因丁○○
    聲稱為辦理系爭不動產過戶之相關資料，需填移轉登記的申
    請書，伊始於該借據上簽名，且丁○○有伊之印章。伊並無
    開立系爭帳戶，因伊未曾持有或使用系爭帳戶存摺，亦不清
    楚原告有無匯入該筆借貸款項，或匯入帳戶後由誰領走，況
    丁○○亦未將系爭不動產辦理過戶。雖伊嗣後知悉系爭不動
    產係登記於伊名下，然伊從未支付任何款項、亦未以系爭不
    動產辦理貸款，甚至不知尚有第二順位貸款。更何況，原告
    後來有與伊核對資料，然資料均不相符。至於拍賣系爭不動
    產之事，伊並未獲通知。待原告向伊催討借款債務時始知有
    冒名貸款之事，而伊向被告乙○○詢問時，被告乙○○告知
    此全係蕭允中及丁○○勾串代書所為，與伊無關、伊是被害
    人，且蕭允中事後亦為此入監服刑云云。並聲明：駁回原告
    之訴。
  (二)被告乙○○抗辯：其與被告甲○○購買系爭不動產時，雖借
    據是其親簽，然丁○○與漢陽建設事先簽立合約並與原告合
    作，原告則直接撥款給丁○○，而丁○○取款後，即將部分
    款項給予建商，部分自己留用，建商後來也不給予房屋鑰匙
    ，且他們又將系爭不動產設定二胎，其等是受害人。又存證
    信函係由其家人代收，因其等戶籍雖在高雄，但人居住在台
    北。並聲明：駁回原告之訴。
三、兩造不爭執事項：
  (一)被告甲○○原名林幸勃，系爭借據借款人欄位上之「林幸勃
    」及原告所提出之放款往來印鑑卡上之簽名，均係被告甲○○所親簽。
  (二)坐落臺北縣新店市○○段○○路小段180 之37地號土地（權
    利範圍十萬分之214 ）與其上門牌號碼臺北縣新店市○○路
    118號2樓及地下1、2層建物（即系爭不動產）於83年8 月19
    日登記為被告甲○○所有，系爭不動產於83年8 月31日設定
    本金最高限額7,800,000 元之第一順位抵押權與台北區中小
    企業銀行股份有限公司。
  (三)台北區中小企業銀行股份有限公司曾於84年間拍賣系爭不動
    產，獲分配4,661,784元（不含執行費）。
四、經兩造協議後簡化爭點如下：
    被告甲○○與原告間有無借貸6,500,000 元之合意？原告是
    否已將6,500,000 元交付予被告甲○○？原告得否依兩造間
    消費借貸及連帶保證契約關係請求被告連帶返還借款及給付
    利息、違約金？
五、本院得心證之理由：
  (一)按當事人主張有利於己之事實者，就其事實有舉證之責任。
    但法律別有規定，或依其情形顯失公平者，不在此限，民事
    訴訟法第277 條定有明文。請求履行債務之訴，除被告自認
    原告所主張債權發生原因之事實外，應先由原告就其主張此
    項事實，負舉證之責任，必須證明其為真實後，被告於其抗
    辯事實，始應負證明之責任，此為舉證責任分擔之原則（最
    高法院43年度臺上字第377 號判例意旨參照）。又稱消費借
    貸者，於當事人間必本於借貸之意思合致，而有移轉金錢或
    其他代替物之所有權於他方之行為，始得當之。是以消費借
    貸，因交付金錢之原因多端，除有金錢之交付外，尚須本於
    借貸之意思而為交付，方克成立。倘當事人主張與他方有消
    費借貸關係存在者，自應就該借貸意思互相表示合致及借款
    業已交付之事實，均負舉證之責任（最高法院98年度臺上字
    第1045號判決意旨參照）。
  (二)查被告甲○○原名林幸勃，系爭借據借款人欄位上之「林幸
    勃」係被告甲○○所親簽，有原告所提出之借據影本在卷可
    稽（本院98年審訴字第4448號卷第14頁），且為兩造所不爭
    執，勘信為真。被告甲○○雖辯稱當初至銀行係因訴外人丁○○聲稱為辦理系爭不動產過戶之相關資料，需填移轉登記
    的申請書，伊始於該借據上簽名等云云。經查，系爭借據抬
    頭明顯可見「借據」二字之字樣，而被告甲○○自承伊當時
    26歲，且於本院審理中自稱其係高中學歷，則其簽名時殊不
    可能不知其所簽署之文件係借據而非不動產移轉登記申請書
    ，是被告甲○○上開辯詞，悖於實情，不足採信。況系爭不
    動產已於83年8 月19日移轉登記於被告甲○○名下，有土地
    登記謄本、建物登記謄本附卷可參（本院98年審訴字第4448
    號卷第28至33頁），而系爭借據簽立日期係83年9月2日，係
    在系爭不動產移轉登記之後，則被告甲○○辯稱斯時其係為
    辦理系爭不動產過戶等相關資料云云，益證其所言不實。從
    而，原告主張其與被告甲○○間就系爭借款確有借貸意思互
    相表示合致，應為屬實。
  (三)被告甲○○又辯稱伊並無開立系爭帳戶，且伊未曾持有或使
    用系爭帳戶存摺，亦不清楚原告有無匯這筆貸款款項，或匯
    入帳戶後由誰領走云云。惟查，原告所提出之83年9月2日存
    款憑條上戶名欄位內手寫「林幸勃」之字跡，與被告甲○○
    於系爭借據上之簽名、放款往來印鑑卡上之簽名，經肉眼觀
    察其運筆模式、字體型態確係相符，且被告甲○○亦不爭執
    系爭借據及該放款往來印鑑卡上簽名之真正，有原告所提出
    之存款憑條、放款往來印鑑卡在卷可憑（本院98年審訴字第
    4448號卷第51、56頁）。則此存款憑條應係被告甲○○所親
    自填寫無誤，而從該存款憑條上認證欄所載列之帳號為000-
    00-00000-0-00 及原告所提出之客戶歷史資料明細表可知，
    被告甲○○確於83年9月2日開立上開帳戶並存入2,000 元（
    本院98年審訴字第4448號卷第50頁）。又按民法第475 條固
    規定消費借貸因金錢或其他代替物之交付而生效力，然所謂
    交付，並不限於親手授受，若借用人與貸與人間另有合意，
    由貸款人將借款存入借款人之活期存款戶，並已存入時，即
    發生交付效力。最高法院75年度臺上字第1588號判決要旨可
    參。依系爭借據約定事項第7條其他約定事項第1點約定：「
    本借款每月應繳之本息及違約金，借款人委託貴行就借款人
    開立於貴行三興分行活期儲蓄存款存款第61752-8 號帳戶存
    款轉帳代繳，並以本約定為授權之證明」，被告甲○○既授
    權由原告逕將系爭借款存入其所開立之前揭活期存款帳戶內
    ，輔以原告所提出之客戶歷史資料查詢明細表觀之，原告確
    於83年9月2日將系爭借款6,500,000 元匯入被告甲○○指定
    之系爭帳戶內，揆諸上開判例意旨說明，已發生交付效力。
    是原告主張已依約將該筆借款撥款至被告甲○○所開立之系
    爭帳戶，自屬有據。況按借用人向貸與人所述借用金錢之緣
    由，是否屬實，借用人就其所借得之金錢作何用途，均與消
    費借貸契約之成立無關。最高法院21年度上字第114 號判例
    要旨可參。復揆諸首揭判例要旨說明，既原告已證明消費借
    貸之事實如同前述，依舉證責任分配之原則，被告甲○○就
    上開抗辯，自應負舉證責任。然查被告甲○○並未舉證以實
    其說。從而，原告主張與被告甲○○就系爭借款之借貸意思
    互相表示合致及借款業已交付之事實，應為真實，雙方間已
    成立消費借貸契約。
  (四)被告乙○○固不否認被告甲○○與原告間之消費借貸契約、
    及其與原告間之保證契約存在，僅辯稱未取得系爭借款而否
    認系爭借款之保證債務云云，其所辯不可採，業如前所述。
    且系爭借款既已匯入被告甲○○之帳戶內，消費借貸契約已
    生效力，則匯入後款項如何使用、是否確為借用人使用，並
    不影響消費借貸契約之效力，是被告乙○○以前詞置辯，顯
    無理由。從而，被告乙○○仍應依系爭借據及約定書就系爭
    借款債務負連帶保證之責。
六、綜上，兩造間確已成立消費借貸、連帶保證契約，而被告甲○○以系爭不動產設定本金最高限額7,800,000 元之第一順
    位抵押權與原告，原告並於84年間拍賣系爭不動產，獲分配
    4,661,784 元（不含執行費）之事實，為兩造所不爭執，並
    經本院職權調閱執行卷後核屬無誤。是被告甲○○向原告借
    款6,500,000 元，而拍賣系爭不動產時利息計算期間係自83
    年10月2日至84年9月7日止，利息金額為674,727元，總計債
    權總額為7,174,727元，經拍定後原告獲分配之金額為4,661
    ,784元，則被告甲○○尚積欠2,512,943元（計算式：6,500
    ,000+674,727－4,661,784＝2,512,943）未清償。按借用人
    應於約定期限內，返還與借用物種類、品質、數量相同之物
    ，民法第478 條前段定有明文。次按稱保證者，謂當事人約
    定，一方於他方之債務人不履行債務時，由其代負履行責任
    之契約；又保證債務，除契約另有訂定外，包含主債務之利
    息、違約金、損害賠償及其他從屬於主債務之負擔，同法第
    739條、第740條亦分別有明定。另按連帶債務之債權人，得
    對債務人中之一人，或數人，或全體，同時或先後請求全部
    或一部之給付，亦為民法第273條第1項所規定。從而，原告
    依消費借貸及連帶保證之法律關係請求被告連帶給付如主文
    第1項所示之本金、利息及違約金為有理由，應予准許。
七、原告陳明願供擔保以代釋明聲請宣告假執行，核無不合，爰
    酌定相當擔保金額，准予宣告假執行。
八、本件事證明確，兩造其餘攻擊防禦方法及未經本院援用之證
    據，核與本件判決結果無涉，爰不予逐一論駁，附此敘明。
九、訴訟費用負擔之依據：民事訴訟法第85條第2項。
中    華    民    國    99    年    6     月     2    日
                  民事第四庭    法  官  余明賢
以上為正本係照原本作成
如對本判決上訴，須於判決送達後20日內向本院提出上訴狀
中    華    民    國    99    年    6     月     2    日
                                書記官  楊勝欽

司法院資訊處製作；財團法人民間司法改革基金會備份。
